---
title: "Análise Estatística - Diabetes"
author: "Matheus Cândido e Fernando Simão"
date: "18 de março de 2026"
output: 
  html_document:
    toc: true
    toc_float: true
    theme: spacelab
---

```{r setup_oculto, include=FALSE}
# ==========================================
# SETUP E TRATAMENTO DE DADOS (EM SEGUNDO PLANO)
# ==========================================
knitr::opts_chunk$set(echo = TRUE, warning = FALSE, message = FALSE)
options(scipen = 999)

# 1. Bibliotecas
pacotes <- c("readr", "dplyr", "ggplot2", "randomForest", "reshape2")
for (p in pacotes) {
  if (!require(p, character.only = TRUE)) {
    install.packages(p)
    library(p, character.only = TRUE)
  }
}

# 2. Carregamento dos dados
dados <- read_csv("diabetes.csv")

# 3. Limpeza e Imputação
dados <- dados %>%
  dplyr::select(Pregnancies, Glucose, BloodPressure, SkinThickness,
                Insulin, BMI, DiabetesPedigreeFunction, Age, Outcome)

cols_zeros <- c("Glucose", "BloodPressure", "SkinThickness", "Insulin", "BMI")

dados[cols_zeros] <- lapply(dados[cols_zeros], function(x) {
  ifelse(x == 0, NA, as.numeric(as.character(x)))
})

for (col in cols_zeros) {
  mediana_0 <- median(dados[[col]][dados$Outcome == 0], na.rm = TRUE)
  mediana_1 <- median(dados[[col]][dados$Outcome == 1], na.rm = TRUE)
  
  if (is.na(mediana_0)) mediana_0 <- median(dados[[col]], na.rm = TRUE)
  if (is.na(mediana_1)) mediana_1 <- median(dados[[col]], na.rm = TRUE)
  
  dados[[col]][dados$Outcome == 0 & is.na(dados[[col]])] <- mediana_0
  dados[[col]][dados$Outcome == 1 & is.na(dados[[col]])] <- mediana_1
}
```

## 4. Estatística Descritiva

Para fundamentar as análises inferenciais subsequentes, foi conduzida uma exploração inicial baseada na estatística descritiva dos dados coletados. [cite_start]Após o tratamento de inconsistências biológicas (substituição de zeros espúrios por valores imputados com base na mediana dos agrupamentos diagnósticos), extraímos as medidas de posição e de dispersão fundamentais.

Os quadros abaixo apresentam o sumário de cinco números (mínimo, quartis, mediana e máximo) em conjunto com as médias aritméticas e os respectivos desvios padrão para todas as variáveis clínicas analisadas. [cite_start]Este escrutínio quantitativo permite visualizar a centralidade e a variabilidade amostral, pressupostos básicos para a aplicação dos testes de hipóteses.

```{r estatistica_descritiva}
# ----------------------------
# Resumo de medidas de posição
# ----------------------------
summary(dados)

# ----------------------------
# Cálculo de Média e Desvio Padrão
# ----------------------------
dados %>%
  summarise(across(everything(),
                   list(media = mean, sd = sd),
                   na.rm = TRUE))
```