---
title: "Análise Estatística - Diabetes"
author: "Matheus Cândido e Fernando Simão"
date: "18 de março de 2026"
output: 
  html_document:
    toc: true
    toc_float: true
    theme: spacelab
---

```{r setup_oculto, include=FALSE}
# ==========================================
# SETUP E TRATAMENTO DE DADOS (EM SEGUNDO PLANO)
# ==========================================
knitr::opts_chunk$set(echo = TRUE, warning = FALSE, message = FALSE)
options(scipen = 999)

# 1. Bibliotecas
pacotes <- c("readr", "dplyr", "ggplot2", "randomForest", "reshape2")
for (p in pacotes) {
  if (!require(p, character.only = TRUE)) {
    install.packages(p)
    library(p, character.only = TRUE)
  }
}

# 2. Carregamento dos dados
dados <- read_csv("diabetes.csv")

# 3. Limpeza e Imputação
dados <- dados %>%
  dplyr::select(Pregnancies, Glucose, BloodPressure, SkinThickness,
                Insulin, BMI, DiabetesPedigreeFunction, Age, Outcome)

cols_zeros <- c("Glucose", "BloodPressure", "SkinThickness", "Insulin", "BMI")

dados[cols_zeros] <- lapply(dados[cols_zeros], function(x) {
  ifelse(x == 0, NA, as.numeric(as.character(x)))
})

for (col in cols_zeros) {
  mediana_0 <- median(dados[[col]][dados$Outcome == 0], na.rm = TRUE)
  mediana_1 <- median(dados[[col]][dados$Outcome == 1], na.rm = TRUE)
  
  if (is.na(mediana_0)) mediana_0 <- median(dados[[col]], na.rm = TRUE)
  if (is.na(mediana_1)) mediana_1 <- median(dados[[col]], na.rm = TRUE)
  
  dados[[col]][dados$Outcome == 0 & is.na(dados[[col]])] <- mediana_0
  dados[[col]][dados$Outcome == 1 & is.na(dados[[col]])] <- mediana_1
}
```

## 4. Estatística Descritiva

Para fundamentar as análises inferenciais subsequentes, foi conduzida uma exploração inicial baseada na estatística descritiva dos dados coletados. [cite_start]Após o tratamento de inconsistências biológicas (substituição de zeros espúrios por valores imputados com base na mediana dos agrupamentos diagnósticos), extraímos as medidas de posição e de dispersão fundamentais.

Os quadros abaixo apresentam o sumário de cinco números (mínimo, quartis, mediana e máximo) em conjunto com as médias aritméticas e os respectivos desvios padrão para todas as variáveis clínicas analisadas. [cite_start]Este escrutínio quantitativo permite visualizar a centralidade e a variabilidade amostral, pressupostos básicos para a aplicação dos testes de hipóteses.

```{r estatistica_descritiva}
# ----------------------------
# Resumo de medidas de posição
# ----------------------------
summary(dados)

# ----------------------------
# Cálculo de Média e Desvio Padrão
# ----------------------------
dados %>%
  summarise(across(everything(),
                   list(media = mean, sd = sd),
                   na.rm = TRUE))
```

## 5. Visualização de Dados (Gráficos)

A exploração visual dos dados é uma etapa indispensável na análise estatística, pois permite a identificação imediata de padrões de distribuição, assimetrias e potenciais agrupamentos (clusters) entre as variáveis de interesse. A seguir, apresentamos a distribuição da variável Glicose e a relação bivariada entre o Índice de Massa Corporal (BMI) e a Glicose, estratificada pelo diagnóstico clínico.

```{r graficos, fig.width=8, fig.height=5}
# ----------------------------
# Histograma: Distribuição da Glicose
# ----------------------------
grafico_hist <- ggplot(dados, aes(x = Glucose)) +
  geom_histogram(bins = 20, fill = "skyblue", color = "black") +
  ggtitle("Distribuição da Glicose") +
  theme_minimal()

print(grafico_hist)
```

**Interpretação do Histograma:**
O gráfico acima ilustra a distribuição de frequências dos níveis de Glicose na amostra. A análise visual permite avaliar a centralidade e a dispersão dos dados, bem como a aproximação da normalidade. Observa-se a concentração de pacientes em faixas glicêmicas específicas. A assimetria ou a presença de múltiplas modas neste tipo de distribuição frequentemente indica a coexistência de subpopulações distintas na amostra (neste caso, indivíduos saudáveis e indivíduos com tolerância à glicose prejudicada ou diabetes estabelecida).

```{r grafico_dispersao, fig.width=8, fig.height=5}
# ----------------------------
# Dispersão: BMI vs Glicose por Diagnóstico
# ----------------------------
grafico_disp <- ggplot(dados, aes(x = BMI, y = Glucose, color = as.factor(Outcome))) +
  geom_point(alpha = 0.6) +
  scale_color_manual(values = c("blue", "red"), name = "Diabetes", 
                     labels = c("Não", "Sim")) +
  ggtitle("BMI vs Glicose por Diagnóstico") +
  theme_minimal()

print(grafico_disp)
```

**Interpretação do Gráfico de Dispersão:**
Este diagrama de dispersão avalia a relação simultânea entre duas variáveis contínuas cruciais: o Índice de Massa Corporal (BMI) no eixo X e a Glicose no eixo Y. A estratificação por cores diferencia os pacientes com diagnóstico positivo para diabetes (vermelho) dos pacientes com diagnóstico negativo (azul). 

Nota-se claramente que os pontos vermelhos tendem a se aglomerar no quadrante superior direito do plano cartesiano. Isso evidencia, visualmente, que indivíduos que apresentam simultaneamente maiores índices de massa corporal e níveis glicêmicos mais elevados possuem uma prevalência consideravelmente maior de diagnóstico positivo para a doença. Em contrapartida, o quadrante inferior esquerdo é predominantemente ocupado por indivíduos não diabéticos.

## 6. Análise de Correlação Linear

[cite_start]Para compreender a estrutura de dependência linear entre as covariáveis do modelo, calculamos os coeficientes de correlação de Pearson. [cite_start]O coeficiente resulta em um valor entre -1 e 1, onde valores extremos indicam forte associação linear (positiva ou negativa) e valores próximos a zero indicam ausência de relação linear[cite: 106, 107, 108]. 

Abaixo, apresentamos a matriz numérica de correlação, excluindo a variável resposta `Outcome` (categórica), seguida por sua representação visual através de um correlograma (mapa de calor).

```{r correlacao, fig.width=8, fig.height=6}
# ----------------------------
# Matriz de Correlação
# ----------------------------
correlacao <- cor(dados[, -9], use = "complete.obs") # excluindo Outcome
print(round(correlacao, 2))

# Preparação dos dados para o mapa de calor
cor_long <- melt(correlacao)

# ----------------------------
# Correlograma (Mapa de Calor)
# ----------------------------
grafico_cor <- ggplot(cor_long, aes(x = Var1, y = Var2, fill = value)) +
  geom_tile(color = "white") +
  geom_text(aes(label = round(value, 2)), size = 3) +
  scale_fill_gradient2(low = "blue", high = "red", mid = "white", 
                       midpoint = 0, limit = c(-1,1), name="Pearson (r)") +
  theme_minimal() +
  labs(title = "Matriz de Correlação de Pearson", x = "", y = "") +
  theme(axis.text.x = element_text(angle = 45, hjust = 1))

print(grafico_cor)
```

**Interpretação da Matriz de Correlação:**
A representação visual em formato de mapa de calor facilita a rápida identificação de multicolinearidade entre as variáveis preditoras. [cite_start]As cores mais intensas (vermelho para correlações positivas [cite: 110] [cite_start]e azul para correlações negativas [cite: 109]) destacam os pares de variáveis que caminham em conjunto.

Observando os resultados, podemos notar relações biologicamente esperadas, tais como a correlação positiva moderada entre `Age` (Idade) e `Pregnancies` (Gestações), bem como entre `SkinThickness` (Espessura da Pele) e `BMI` (Índice de Massa Corporal). Identificar essas correlações é um passo fundamental antes da modelagem preditiva, pois variáveis altamente correlacionadas podem inserir redundância e inflar a variância dos estimadores em modelos de regressão múltipla.

## 7. Testes de Hipóteses Obrigatórios

[cite_start]Na inferência estatística, os testes estatísticos são regras de decisões, vinculadas a um fenômeno da população, que nos possibilitam avaliar, com o auxílio de uma amostra, se determinadas hipóteses podem ser rejeitadas, ou não[cite: 623]. A seguir, aplicamos os testes paramétricos e não paramétricos exigidos para investigar as relações entre as variáveis clínicas e o diagnóstico de diabetes.

### 7.1 Teste Qui-Quadrado de Independência

[cite_start]O teste qui-quadrado de independência é usado para verificar se existe associação entre duas variáveis qualitativas (categóricas)[cite: 555]. [cite_start]A hipótese nula afirma independência entre as variáveis, enquanto a hipótese alternativa aponta para associação[cite: 556]. Neste estudo, categorizamos as variáveis numéricas `Age` (Idade) e `Glucose` (Glicose) para avaliar suas associações categóricas com o diagnóstico (`Outcome`).

```{r qui_quadrado}
# ----------------------------------------
# Criar variáveis categóricas para teste
# ----------------------------------------

# Categorizar idade (jovem: <30, adulto: 30-50, idoso: >50)
dados$faixa_etaria <- cut(dados$Age, 
                          breaks = c(0, 30, 50, 100), 
                          labels = c("Jovem", "Adulto", "Idoso"))

# Categorizar glicose (normal: <140, alterada: >=140)
dados$glicose_cat <- ifelse(dados$Glucose < 140, "Normal", "Alterada")

# ----------------------------------------
# Execução dos Testes Qui-Quadrado
# ----------------------------------------

# Teste Qui-Quadrado: Faixa etária vs Outcome
tabela_idade <- table(dados$faixa_etaria, dados$Outcome)
print("Tabela de contingência - Idade vs Diabetes:")
print(tabela_idade)

qui_quadrado_idade <- chisq.test(tabela_idade)
print("Teste Qui-Quadrado - Idade vs Diabetes:")
print(qui_quadrado_idade)

# Teste Qui-Quadrado: Glicose categorizada vs Outcome
tabela_glicose <- table(dados$glicose_cat, dados$Outcome)
print("Tabela de contingência - Glicose vs Diabetes:")
print(tabela_glicose)

qui_quadrado_glicose <- chisq.test(tabela_glicose)
print("Teste Qui-Quadrado - Glicose vs Diabetes:")
print(qui_quadrado_glicose)
```

### 7.2 Comparação de Variâncias (Teste F)

Realizamos o teste para comparação de duas variâncias [cite: 709] a fim de avaliar a hipótese de homocedasticidade (variâncias iguais) entre os grupos diagnósticos para variáveis contínuas cruciais. A compreensão da dispersão ajuda a caracterizar a heterogeneidade clínica dos pacientes diabéticos em relação aos não diabéticos.

```{r teste_f}
# ----------------------------------------
# Comparar variância entre diabéticos e não diabéticos
# ----------------------------------------

# Glicose
teste_variancia_glucose <- var.test(Glucose ~ Outcome, data = dados)
print("Teste F para comparação de variâncias - Glicose:")
print(teste_variancia_glucose)

# BMI
teste_variancia_bmi <- var.test(BMI ~ Outcome, data = dados)
print("Teste F para comparação de variâncias - BMI:")
print(teste_variancia_bmi)

# Idade
teste_variancia_idade <- var.test(Age ~ Outcome, data = dados)
print("Teste F para comparação de variâncias - Idade:")
print(teste_variancia_idade)
```

### 7.3 Comparação de Proporções

[cite_start]Para finalizar a análise univariada, aplicamos o teste para comparação de duas proporções[cite: 753]. O objetivo é validar estatisticamente se a proporção de indivíduos diabéticos varia significativamente entre diferentes estratos da amostra (faixas etárias e gênero aproximado pelo histórico de gestações).

```{r teste_proporcoes}
# ----------------------------------------
# Comparar proporção de diabéticos entre grupos
# ----------------------------------------

# Proporção de diabéticos por faixa etária (%)
tabela_prop_idade <- prop.table(tabela_idade, 1) * 100
print("Proporção de diabéticos por faixa etária (%):")
print(round(tabela_prop_idade, 2))

# Teste de proporções - Jovens vs Adultos
jovens_diabetes <- tabela_idade["Jovem", "1"]
jovens_total <- sum(tabela_idade["Jovem", ])
adultos_diabetes <- tabela_idade["Adulto", "1"]
adultos_total <- sum(tabela_idade["Adulto", ])

teste_prop_jovens_adultos <- prop.test(x = c(jovens_diabetes, adultos_diabetes),
                                       n = c(jovens_total, adultos_total))
print("Teste de proporções - Jovens vs Adultos (diabetes):")
print(teste_prop_jovens_adultos)

# Teste de proporções - Jovens vs Idosos
idosos_diabetes <- tabela_idade["Idoso", "1"]
idosos_total <- sum(tabela_idade["Idoso", ])

teste_prop_jovens_idosos <- prop.test(x = c(jovens_diabetes, idosos_diabetes),
                                      n = c(jovens_total, idosos_total))
print("Teste de proporções - Jovens vs Idosos (diabetes):")
print(teste_prop_jovens_idosos)

# ----------------------------------------
# Teste de proporções - Feminino vs Masculino
# ----------------------------------------
# Assumindo que Pregnancies > 0 indica sexo feminino na base
dados$genero <- ifelse(dados$Pregnancies > 0, "Feminino", "Masculino")

tabela_genero <- table(dados$genero, dados$Outcome)
print("Tabela de contingência - Gênero vs Diabetes:")
print(tabela_genero)

teste_prop_genero <- prop.test(x = c(tabela_genero["Feminino", "1"], 
                                     tabela_genero["Masculino", "1"]),
                               n = c(sum(tabela_genero["Feminino", ]),
                                     sum(tabela_genero["Masculino", ])))
print("Teste de proporções - Feminino vs Masculino (diabetes):")
print(teste_prop_genero)
```