---
title: "Análise Estatística e Preditição de Diabetes Tipo 2 na População Indígena Pima"
author: "Matheus Cândido e Fernando Simão"
date: "18 de março de 2026"
output: 
  html_document:
    toc: true
    toc_float: true
---

```{r setup_oculto, include=FALSE}
# SETUP E TRATAMENTO DE DADOS (EM SEGUNDO PLANO)

knitr::opts_chunk$set(echo = TRUE, warning = FALSE, message = FALSE)
options(scipen = 999)

# 1. Bibliotecas
pacotes <- c("readr", "dplyr", "ggplot2", "randomForest", "reshape2", "knitr")
for (p in pacotes) {
  if (!require(p, character.only = TRUE)) {
    install.packages(p)
    library(p, character.only = TRUE)
  }
}

# 2. Carregamento dos dados
dados <- read_csv("diabetes.csv")

# 3. Limpeza e Imputação
dados <- dados %>%
  dplyr::select(Pregnancies, Glucose, BloodPressure, SkinThickness,
                Insulin, BMI, DiabetesPedigreeFunction, Age, Outcome)

cols_zeros <- c("Glucose", "BloodPressure", "SkinThickness", "Insulin", "BMI")

dados[cols_zeros] <- lapply(dados[cols_zeros], function(x) {
  ifelse(x == 0, NA, as.numeric(as.character(x)))
})

for (col in cols_zeros) {
  mediana_0 <- median(dados[[col]][dados$Outcome == 0], na.rm = TRUE)
  mediana_1 <- median(dados[[col]][dados$Outcome == 1], na.rm = TRUE)
  
  if (is.na(mediana_0)) mediana_0 <- median(dados[[col]], na.rm = TRUE)
  if (is.na(mediana_1)) mediana_1 <- median(dados[[col]], na.rm = TRUE)
  
  dados[[col]][dados$Outcome == 0 & is.na(dados[[col]])] <- mediana_0
  dados[[col]][dados$Outcome == 1 & is.na(dados[[col]])] <- mediana_1
}
```
---
## 1. Estatística Descritiva

Para fundamentar as análises inferenciais subsequentes, foi conduzida uma exploração inicial baseada na estatística descritiva dos dados coletados. Após o tratamento de inconsistências biológicas (substituição de zeros espúrios por valores imputados com base na mediana dos agrupamentos diagnósticos), extraímos as medidas de posição e de dispersão fundamentais.

O quadro abaixo mostra os primeiros índices do banco de dados, dando uma melhor base de entendimento sobre sua utilizacao e variáveis:

```{r estatistica_descritiva, echo=FALSE}
# ----------------------------
# Resumo de medidas de posição
# ----------------------------
kable(head(dados, 10), caption = "Primeiras 10 linhas do dataset")
```
## 2. Visualização de Dados

A exploração visual dos dados é uma etapa indispensável na análise estatística, pois permite a identificação imediata de padrões de distribuição, assimetrias e potenciais agrupamentos (clusters) entre as variáveis de interesse. A seguir, apresentamos a distribuição da variável Glicose e a relação bivariada entre o Índice de Massa Corporal (BMI) e a Glicose, estratificada pelo diagnóstico clínico.

```{r boxplot_skinthickness, echo=FALSE}
library(ggplot2)

ggplot(dados, aes(y = SkinThickness)) +
  geom_boxplot(fill = "skyblue", outlier.color = "red") +
  labs(title = "SkinThickness", y = "Valores") +
  theme_classic()
```

**Estabilidade:** A maior parte dos dados está concentrada em uma faixa estreita, com a mediana próxima de 30.

**Anomalias:** Note que existem pontos vermelhos tanto na parte superior (chegando a 100) quanto na parte inferior (próximo a 10).

**Ponto Crítico:** Um valor de 100mm para dobra cutânea é extremamente raro e pode indicar um erro de digitação ou medição no dataset original.

```{r Insulin, echo=FALSE}
ggplot(dados, aes(y = Insulin)) +
  geom_boxplot(fill = "skyblue", outlier.color = "red") +
  labs(title = "Insulin", y = "Valores") +
  theme_classic()
```

**Concentração:** A "caixa" azul está muito achatada na parte inferior, indicando que a grande maioria dos pacientes possui níveis de insulina baixos ou moderados (provavelmente entre 0 e 200).

**Outliers:** Há uma quantidade massiva de valores atípicos que se estendem até quase 900. Isso sugere uma cauda longa à direita (assimetria positiva), comum em dados biológicos onde alguns indivíduos apresentam resistência severa à insulina.

**Mediana:** Está posicionada bem abaixo no gráfico, reforçando que o valor "central" é baixo em comparação aos extremos detectados.

```{r BMI, echo=FALSE}
ggplot(dados, aes(y = BMI)) +
  geom_boxplot(fill = "skyblue", outlier.color = "red") +
  labs(title = "BMI", y = "Valores") +
  theme_classic()
```

**Mediana:** A linha central da caixa está em torno de 32, o que já classifica a mediana desse grupo na faixa de Obesidade Grau I.

**Dispersão:** A caixa (Intervalo Interquartil) concentra-se aproximadamente entre 28 e 37.

**Outliers:** Existem pontos vermelhos que chedem a 60-70. Embora sejam valores extremos, são biologicamente possíveis em casos de obesidade mórbida, mas devem ser tratados com cuidado na modelagem preditiva.




```{r graficos, fig.width=8, fig.height=3, echo=FALSE}
# ----------------------------
# Histograma: Distribuição da Glicose
# ----------------------------
grafico_hist <- ggplot(dados, aes(x = Glucose)) +
  geom_histogram(bins = 20, fill = "skyblue", color = "black") +
  ggtitle("Distribuição da Glicose") +
  theme_minimal()

print(grafico_hist)
```

**Interpretação do Histograma:**
O gráfico acima ilustra a distribuição de frequências dos níveis de Glicose na amostra. A análise visual permite avaliar a centralidade e a dispersão dos dados, bem como a aproximação da normalidade. Observa-se a concentração de pacientes em faixas glicêmicas específicas. A assimetria ou a presença de múltiplas modas neste tipo de distribuição frequentemente indica a coexistência de subpopulações distintas na amostra (neste caso, indivíduos saudáveis e indivíduos com tolerância à glicose prejudicada ou diabetes estabelecida).


## 3. Análise da correlação de Pearson

Para compreender a estrutura de dependência linear entre as covariáveis do modelo, calculamos os coeficientes de correlação de Pearson.O coeficiente resulta em um valor entre -1 e 1, onde valores extremos indicam forte associação linear (positiva ou negativa) e valores próximos a zero indicam ausência de relação linear 

Abaixo, apresentamos a matriz numérica de correlação, excluindo a variável resposta `Outcome` (categórica), seguida por sua representação visual através de um correlograma (mapa de calor).
$$r = \frac{\sum_{i=1}^{n} (x_i - \bar{x})(y_i - \bar{y})}{\sqrt{\sum_{i=1}^{n} (x_i - \bar{x})^2 \cdot \sum_{i=1}^{n} (y_i - \bar{y})^2}}$$
```{r correlacao, fig.width=8, fig.height=6, echo=FALSE}
# ----------------------------
# Matriz de Correlação incluindo Outcome
# ----------------------------
correlacao <- cor(dados, use = "complete.obs")  # não exclui Outcome

# Preparação dos dados para o mapa de calor
cor_long <- melt(correlacao)

# ----------------------------
# Correlograma (Mapa de Calor)
# ----------------------------
grafico_cor <- ggplot(cor_long, aes(x = Var1, y = Var2, fill = value)) +
  geom_tile(color = "white") +
  geom_text(aes(label = round(value, 2)), size = 3) +
  scale_fill_gradient2(low = "blue", high = "red", mid = "white", 
                       midpoint = 0, limit = c(-1,1), name="Pearson (r)") +
  theme_minimal() +
  labs(title = "Matriz de Correlação de Pearson", x = "", y = "") +
  theme(axis.text.x = element_text(angle = 45, hjust = 1))

print(grafico_cor)
```


**Interpretação da Matriz de Correlação:**
A representação visual em formato de mapa de calor facilita a rápida identificação de multicolinearidade entre as variáveis preditoras. As cores mais intensas (vermelho para correlações positivas e azul para correlações negativas) destacam os pares de variáveis que caminham em conjunto.

Observando os resultados, podemos notar relações biologicamente esperadas, tais como a correlação positiva moderada entre `Age` (Idade) e `Pregnancies` (Gestações), bem como entre `SkinThickness` (Espessura da Pele) e `BMI` (Índice de Massa Corporal). Identificar essas correlações é um passo fundamental antes da modelagem preditiva, pois variáveis altamente correlacionadas podem inserir redundância e inflar a variância dos estimadores em modelos de regressão múltipla.

## 4. Testes de Hipóteses

Na inferência estatística, os testes estatísticos são regras de decisões, vinculadas a um fenômeno da população, que nos possibilitam avaliar, com o auxílio de uma amostra, se determinadas hipóteses podem ser rejeitadas, ou não. A seguir, aplicamos os testes paramétricos e não paramétricos exigidos para investigar as relações entre as variáveis clínicas e o diagnóstico de diabetes.

### 4.1 Teste Qui-Quadrado de Independência

O teste qui-quadrado de independência é usado para verificar se existe associação entre duas variáveis qualitativas (categóricas). A hipótese nula afirma independência entre as variáveis, enquanto a hipótese alternativa aponta para associação. Neste estudo, categorizamos as variáveis numéricas `Age` (Idade) e `Glucose` (Glicose) para avaliar suas associações categóricas com o diagnóstico (`Outcome`).
$$\chi^2 = \sum \frac{(O_i - E_i)^2}{E_i}$$

```{r qui_quadrado_01}
# ----------------------------------------
# Criar variáveis categóricas para teste
# ----------------------------------------

# Categorizar idade (jovem: <30, adulto: 30-50, idoso: >50)
dados$faixa_etaria <- cut(dados$Age, 
                          breaks = c(0, 30, 50, 100), 
                          labels = c("Jovem", "Adulto", "Idoso"))

# Categorizar glicose (normal: <140, alterada: >=140)
dados$glicose_cat <- ifelse(dados$Glucose < 140, "Normal", "Alterada")

# ----------------------------------------
# Execução dos Testes Qui-Quadrado
# ----------------------------------------

# Teste Qui-Quadrado: Faixa etária vs Outcome
tabela_idade <- table(dados$faixa_etaria, dados$Outcome)
print("Tabela de contingência - Idade vs Diabetes:")
print(tabela_idade)

qui_quadrado_idade <- chisq.test(tabela_idade)
print("Teste Qui-Quadrado - Idade vs Diabetes:")
print(qui_quadrado_idade)
```

**Como o p-value é extremamente pequeno, rejeitamos a hipótese nula (que diz que as variáveis eram independentes).**

O veredito: Existe uma associação estatisticamente significativa entre a faixa etária e o diagnóstico de diabetes nesse conjunto de dados. Em termos práticos, a idade é um fator de risco ou um preditor importante que seu modelo de Machine Learning certamente deve levar em conta.

```{r qui-quadrado2}
# Teste Qui-Quadrado: Glicose categorizada vs Outcome
tabela_glicose <- table(dados$glicose_cat, dados$Outcome)
print("Tabela de contingência - Glicose vs Diabetes:")
print(tabela_glicose)

qui_quadrado_glicose <- chisq.test(tabela_glicose)
print("Teste Qui-Quadrado - Glicose vs Diabetes:")
print(qui_quadrado_glicose)
```

**O teste indica uma associação altamente significativa** ($p < 0,001$) entre os níveis de glicose e o desfecho clínico, confirmando que a alteração na glicose ($\geq 140$ mg/dL) é um preditor determinante para a presença de diabetes nesta amostra.

### 4.2 Comparação de Variâncias (Teste F)

Realizamos o teste para comparação de duas variâncias a fim de avaliar a hipótese de homocedasticidade (variâncias iguais) entre os grupos diagnósticos para variáveis contínuas cruciais. A compreensão da dispersão ajuda a caracterizar a heterogeneidade clínica dos pacientes diabéticos em relação aos não diabéticos. 
$$F = \frac{s_1^2}{s_2^2}$$

Onde:
* $s_1^2$: Variância da primeira amostra.
* $s_2^2$: Variância da segunda amostra.
